【裁判字號】    99,訴,236
【裁判日期】    990331
【裁判案由】    塗銷所有權移轉登記
【裁判全文】
臺灣板橋地方法院民事判決               99年度訴字第236號
原      告  台新國際商業銀行股份有限公司
法定代理人  乙○○
訴訟代理人  甲○○
被      告  丙○○
            丁○○
上列當事人間請求塗銷所有權移轉登記事件，經本院於民國99年
3 月23日言詞辯論終結，判決如下：
    主  文
被告丁○○應將如附表所示不動產於民國九十五年四月二十四日
以買賣為原因而為之所有權移轉登記予以塗銷，回復為丙○○所
有。
原告其餘之訴駁回。
訴訟費用由被告丁○○負擔。
    事實及理由
一、程序方面：本件被告丁○○經合法通知，未於言詞辯論期日
    到場，核無民事訴訟法第386條所列各款情形，爰依原告之
    聲請，由其一造辯論而為判決。
二、原告主張：
(一)、被告丙○○前於民國92年8 月向原告申請現金卡使用，惟自
    95年3 月10起即未按期繳納消費帳款，迄至99年1 月11日止
    ，已積欠原告本金新臺幣（下同）377,087 元、利息330,39
    5 元，合計70,7482 元未為清償。詎被告丙○○為逃避各債
    權銀行對其追償債務，竟於95年4 月24日將原為其所有如附
    表所示之不動產以買賣為原因移轉所有權登記予其父親即被
    告丁○○。又上開買賣後，系爭不動產原已設定之抵押權並
    未因清償而塗銷，亦無債務人設定之變更，且移轉所有權之
    時間點緊接於被告丙○○逾期不清償其負欠原告之債務之後
    ，足見被告間就系爭不動產所為之買賣及移轉登記行為，均
    係通謀虛偽之意思表示，依民法第87條之規定應屬無效，是
    被告間就系爭不動產所為之所有權移轉登記應當予以塗銷。
(二)、縱認被告間上開買賣行為並非係基於通謀虛偽而應屬有效，
    然因被告丙○○實係以買賣之名行贈與之實而有害原告之債
    權，故被告間之買賣行為應屬無償行為。退步言，若被告間
    之買賣行為係屬有償行為，然因系爭不動產移轉之時點乃在
    被告丁○○知悉被告丙○○履行債務困難之後，亦係損害原
    告之債權，故原告自得依民法第244 條第1 項或第2 項及第
    4 項之規定，撤銷被告間就系爭不動產所為之買賣或贈與行
    為，及所有權移轉行為，進而請求被告丁○○塗銷所有權移
    轉登記以回復為被告丙○○名義等語。
(三)、聲明：被告丁○○應將如附表所示不動產於95年4 月24日以
    買賣為原因所為之所有權登記予以塗銷，回復為被告丙○○
    名義。
二、被告丙○○則以：伊將系爭不動產出賣予其父親，由父親負
    責繳納系爭不動產之貸款，惟因父親年事已高，可貸得款項
    不高，故未將抵押權所設定之債務人予以變更等語置辯。並
    聲明：請求駁回原告之訴。
三、被告丁○○未於言詞辯論期日到場，僅提出亞東紀念醫院診
    斷證明書1 紙，並未提出書狀作任何聲明或陳述。
四、兩造不爭執之事實：
(一)、被告丙○○自95年3 月5 日起，積欠原告消費帳款377,087
    元及遲延利息，迄今仍未清償。
(二)、被告丙○○於95年4 月24日將其所有如附表所示之不動產以
    買賣為登記原因，移轉所有權登記予被告丁○○。
五、本院之判斷：
    原告主張被告丙○○自95年3 月5 日起，積欠原告消費帳款
    377,087 元及遲延利息一節，業據其提出與所述相符之現金
    卡申請書、債權計算書等件為證，且為被告所不否認，堪信
    原告此部分之主張為真實。原告再主張被告二人間就系爭不
    動產之買賣及所有權移轉登記行為均屬通謀虛偽意思表示，
    則為被告丙○○所否認，並以前揭情詞置辯。是以，本件應
    審酌之爭執點厥為：系爭不動產買賣是否為被告間通謀虛偽
    意思表示而無效？原告可否代位被告丙○○請求被告丁○○
    塗銷系爭所有權移轉登記？茲分述如下：
(一)、按稱買賣者，謂當事人約定一方移轉財產權於他方，他方支
    付價金之契約；當事人就標的物及其價金互相同意時，買賣
    契約即為成立，民法第345 條第1 、2 項定有明文。又當事
    人對於契約必要之點意思表示一致，契約始能成立。買賣契
    約以價金及標的物為其要素，故價金及標的物，自屬買賣契
    約必要之點。苟當事人對此二者意思表示未能一致，買賣契
    約自無從成立（最高法院82年度台上字第2848號判決參照）
    。本件被告丙○○雖抗辯其將系爭不動產出賣予被告丁○○
    等語，然其復自承於95年4 月24日將系爭不動產移轉予被告
    丁○○時，並未收受被告丁○○任何買賣價金，雙方亦未簽
    立買賣契約書，有本院99年3 月23日言詞辯論期日筆錄1 份
    在卷可稽，則被告間既無約定買賣價金之事實，自無從認定
    被告間有買賣契約關係存在之合意。被告丙○○雖又抗辯系
    爭不動產400 萬餘元貸款債務轉由被告丁○○承擔，並由其
    負責繳納云云，然查，依系爭不動產登記第二類謄本記載，
    該抵押債務人仍係被告丙○○，復未見被告丙○○提出任何
    證據供本院審酌以證明其所述為真實，則被告丙○○、丁○
    ○間就系爭不動產既無任何對價關係，應認被告間就系爭不
    動產並無買賣關係存在。
(二)、次按，表意人與相對人通謀而為虛偽意思表示者，其意思表
    示無效，民法第87條第1 項前段定有明文。本件被告間就系
    爭不動產之買賣關係既不存在，已如前述，從而，原告主張
    被告丙○○係為逃避原告之債權追索，而與被告丁○○基於
    通謀虛偽意思表示一節，足堪採信，準此，依上開規定，被
    告間就系爭不動產之買賣及所有權移轉登記均應屬無效。
(三)、又按，債務人怠於行使其權利時，債權人因保全債權，得以
    自己之名義，行使其權利；所有人對於無權占有或侵奪其所
    有物者，得請求返還之。對於妨害其所有權者，得請求除去
    之。有妨害其所有權之虞者，得請求防止之，民法第242 條
    前段、第767 條分別定有明文。被告間就系爭不動產之買賣
    行為及所有權移轉行為均為無效，已見前述，則系爭不動產
    之所有權自始不生移轉之效力，被告丙○○仍為系爭不動產
    之所有權人，且系爭不動產移轉登記之存在本身即屬對被告
    丙○○所有權之妨害，故被告丙○○自得依民法第767 條規
    定請求被告丁○○塗銷系爭不動產之所有權移轉登記，惟被
    告丙○○既否認伊與被告丁○○間有虛偽意思表示之情事，
    堪認伊有怠於行使請求塗銷移轉登記權利之情事，則原告為
    保全其債權，依民法第242 條之規定，即得以自己之名義代
    位被告丙○○依民法第767 條之規定，請求被告丁○○應將
    系爭不動產所有權移轉登記予以塗銷，以回復所有權完整之
    狀態，即屬有據，應予准許。
(四)、復按，債權人主張債務人與第三人所為之不動產買賣，係通
    謀虛偽意思表示，而代位債務人請求塗銷不動產移轉登記者
    ，僅得向該第三人為之，不得將被代位人（即債務人）列為
    共同被告，否則應將其對於債務人部分之訴，予以駁回（最
    高法院71年台上字第4342號判例及64年度第5次民庭庭推總
    會議決定(一)決議參照）。本件原告以被告間就系爭不動產所
    為買賣係虛偽，而請求塗銷該不動產之移轉登記，其併列債
    務人丙○○為共同被告，揆諸前開說明，其對於被告丙○○
    部分之訴，自應予駁回。
六、綜上所述，原告主張被告間就系爭不動產之買賣行為及所有
    權移轉登記均係基於通謀虛偽意思表示而無效，已堪認定，
    則依民法第242條規定，原告自得據以代位被告丙○○行使
    其對於被告丁○○之民法第767條請求權，訴請被告丁○○
    塗銷系爭不動產所有權移轉登記。從而，原告請求被告丁○
    ○應將如附表所示不動產於95年4月24日以買賣為原因所為
    之所有權登記予以塗銷，回復為丙○○名義，此一部份之請
    求為有理由，應予准許，逾此部分，則無理由，應予駁回。
七、本件事證已臻明確，兩造其餘主張陳述及所提之證據，經本
    院斟酌後，認與判決結果不生影響，均毋庸再予一一論述，
    附此敘明。
八、據上論結，本件原告之訴為一部有理由，一部無理由，依民
    事訴訟法第385條第1項前段、第79條，判決如主文。
中    華    民    國    99    年    3     月    31    日
                  民事第三庭    法  官  邱育佩
以上正本係照原本作成
如對本判決上訴，須於判決送達後20日內向本院提出上訴狀
中    華    民    國    99    年    3     月    31    日
                                書記官  彭麗紅
┌───────────────────────────────────────────────┐
│附表(土地)：                                                                                  │
├─┬───────────────────────────┬─┬──────┬─────┬──┤
│編│        土          地          坐          落        │地│面        積│          │    │
│  ├───┬────┬────┬────┬────────┤  ├──────┤ 權利範圍 │備考│
│號│縣  市│鄉鎮市區○   段   ○ ○  段 │  地        號  │目│  平方公尺  │          │    │
├─┼───┼────┼────┼────┼────────┼─┼──────┼─────┼──┤
│１│臺北縣│板橋市  ○ ○○段 │        │   0000-0000    │建│  122.00    │4分之1    │    │
├─┴───┴────┴────┴────┴────────┴─┴──────┴─────┴──┤
│附表（建物）︰                                                                                │
├─┬──┬───────┬───────┬──────┬─────────────┬──┬──┤
│編│ 建 │              │              │  建築式樣  │建  物 面  積 （平方公尺）│權利│ 備 │
│  │    │              │              │            │                          │    │    │
│  │    │   建物門牌   │   基地坐落   │  主要建築  ├───────┬─────┤    │    │
│  │    │              │              │  材 料 及  │   總面積     │ 層次面積 │    │    │
│號│ 號 │              │              │  房屋層數  │              │          │範圍│ 考 │
├─┼──┼───────┼───────┼──────┼───────┼─────┼──┼──┤
│１│2757│臺北縣板橋市懷│臺北縣板橋市光│鋼筋混凝土造│    72.65     │  72.65   │全部│    │
│  │    │仁街10巷28號  │仁段0000-0000 │ 004層      │              │          │    │    │
│  │    │              │地號          │            │              │          │    │    │
└─┴──┴───────┴───────┴──────┴───────┴─────┴──┴──┘

司法院資訊處製作；財團法人民間司法改革基金會備份。
